【裁判字號】    94,訴,27
【裁判日期】    950613
【裁判案由】    偽證
【裁判全文】
臺灣澎湖地方法院刑事判決               94年度訴字第27號
公  訴  人  臺灣澎湖地方法院檢察署檢察官
被      告  乙○○
選任辯護人  魯惠良律師
上列被告因偽證案件，經檢察官提起公訴（94年度偵字第249號
），本院判決如下：
    主      文
乙○○證人，於執行審判職務之公署審判時，於案情有重要關係
之事項，供前具結，而為虛偽陳述，處有期徒刑肆月。
    事     實
一、乙○○、陳天來為兄弟關係，陳天來已婚，乙○○未婚。緣
    陳天來為享齊人之福，經謀議後，以乙○○欲娶越南籍女子
    為妻之名義，委託不知情之仲介何爾逵，共同於民國92年3
    月21日至25日，前往越南胡志明市相親，待陳天來決定以越
    南籍女子阮氏妹為對象後，告以阮氏妹：陳天來目前雖已婚
    ，但即將離婚，故商請阮氏妹先與乙○○辦理結婚及來台手
    續，日後再與阮氏妹正式成婚等語。乙○○、陳天來於阮氏
    妹同意上情後，透過仲介業者之協助，於92年6月22日再次
    前往越南，並於92年6月23日由陳天來與阮氏妹舉行公開結
    婚儀式，其後卻以乙○○與阮氏妹結婚之不實名義，向越南
    當地公務機關取得結婚證書，再持向我國駐胡志明市臺北經
    濟文化辦事處申請認證，乙○○、陳天來於92年6月26日返
    國後，又持前述不實文書向戶政、警政機關辦理乙○○及阮
    氏妹之結婚登記、換發身分證、簽證及居留證等相關手續，
    使我國各該機關公務員，將上開不實事項登載於公文書。嗣
    因阮氏妹不願配合掩飾，報警處理，由臺灣澎湖地方法院檢
    察官偵查起訴，並經臺灣高等法院高雄分院以93年度上易字
    第645號刑事判決各判處乙○○有期徒刑6月、陳天來有期徒
    刑8月確定。
二、前揭臺灣高等法院高雄分院93年度上易字第645號偽造文書
    案件（下稱前案），於94年3月11日上午10時許，利用本院
    遠距視訊法庭審理時，陳天來辯護律師邱佩芳聲請以證人身
    分傳訊乙○○，審判長告知乙○○依刑事訴訟法第181條之
    規定得拒絕證言，乙○○表明願意以證人身分陳述，經審判
    長再告以具結之義務及偽證之處罰後，乙○○供前具結，保
    證其當據實陳述，絕無匿、飾、增、減後，於作證時，明知
    上述婚姻名義不實之事，竟就辯護人詢問：「是否與阮氏妹
    結婚？」此等於案情有重要關係之事項，虛偽陳述以：「我
    在92年3月就跟阮氏妹結婚，6月間宴客時，因前一晚腹痛急
    診，應阮氏妹之請，委由陳天來代為拍攝結婚紀念照片」云
    云。惟不為法院所採信，並於判決後，向臺灣澎湖地方法院
    檢察署檢察官告發乙○○涉嫌觸犯偽證罪，始悉上情。
三、案經臺灣高等法院高雄分院告發由臺灣澎湖地方法院檢察署
    檢察官偵查起訴。
    理      由
一、按被告以外之人於偵查中向檢察官所為陳述，除顯有不可信
    之情況者外，得為證據，刑事訴訟法第159條之1第2項定有
    明文。又偵查中對被告以外之人（包括證人、鑑定人、告訴
    人、被害人及共同被告等）所為之偵查筆錄，或被告以外之
    人向檢察官所提之書面陳述，性質上雖屬傳聞證據，但現階
    階段刑事訴訟法規定檢察官代表國家偵查犯罪、實施公訴，
    依法其有訊問被告、證人及鑑定人之權，而實務運作時，檢
    察官偵查中向被告以外之人所取得之陳述，原則上均能遵守
    法律規定，鮮少以強暴、脅迫及其他不正之方法取得供述證
    據，其可信度極高，而有此例外之規定，故除反對被告以外
    之人於偵查中所為之供述得具有證據能力之一方，已釋明該
    供述「顯有不可信之情況」之理由外，不宜遽指該被告以外
    之人於偵查中之陳述不具證據能力。本件被告以外之人阮氏
    妹，在前案偵查中之陳述，係在翻譯人員周潔兒在場之情形
    下所為，且阮氏妹為上開陳述時，未受外力干擾，檢察官亦
    無違法取供之情形，依上開說明，其於前案偵查中之陳述，
    自具有證據能力。
二、訊據被告乙○○矢口否認有偽證犯行，辯稱：伊確於前案94
    年3月11日審理中，供前具結作證，並在審判長訊問阮氏妹
    結婚對象時，陳稱阮氏妹係與伊結婚，但伊講的都是實話，
    並無偽證情事云云。經查：
（一）被告於前案94年3月11日審理中，供前具結作證，並在審
      判長訊問阮氏妹結婚對象時，陳稱阮氏妹係與伊結婚等情
      ，為被告所承認，並有上開案件審理筆錄、證人結文（偵
      查卷第31-34頁，第50頁）附卷可稽，堪信為實。
（二）查證人阮氏妹於前案偵查中已陳明：「當初在越南是和陳
      天來結婚」、「陳天來說已跟臺灣的老婆離婚，我才與陳
      天來結婚」、「結婚時是陳天來幫我戴手環、項鍊、耳環
      」等語明確（前案偵查卷第37頁）；又阮氏妹於越南胡志
      明市錄製之公開結婚宴客光碟，經前案第一審法院勘驗後
      ，內容略為：目錄部分：字幕顯示新郎是乙○○，新娘為
      阮氏妹；但結婚現場部分：(1)現場情形一開始，是拍攝新
      婚地點各項聘禮及相關擺設，其中結婚蛋糕上記載之姓名
      為乙○○。(2)其次，由乙○○為陳天來披上新裝交付捧花
      給陳天來。(3)相關禮品，是由陳天來站在中間，由乙○○
      交付給女方家長。(4)交付捧花給新娘者為陳天來，將新娘
      面紗掀起的也為陳天來，陳天來並輕輕的抱住新娘，輕吻
      新娘，戴耳環、項鍊、手鐲、戒指等。(5)新娘亦有輕吻陳
      天來之舉動。(6)與新娘一同站立者為陳天來，乙○○僅於
      女方家長在場時，與女方家長隨同站立兩側。(7)由房間內
      步出大門，走向車輛時，是由陳天來陪同新娘入車，並坐
      於後座，乙○○則為2人開、關車門後，自己則坐於前座
      。(8)車輛行進一段時間後，開始合影留念，始終都是由陳
      天來與新娘擔任主角，其他人包括乙○○均為陪襯。(9)接
      著座車到達喜宴現場，宴客時，坐在新娘旁邊的為陳天來
      ，在隔壁才是乙○○，敬酒時，陳天來、乙○○，均與新
      娘一同敬酒，但站立新娘旁邊的為陳天來，送客時與敬酒
      時相同。螢幕最後，與眾人揮手再見者為陳天來，並顯示
      陳天來與新娘之合照，有阮氏妹結婚光碟片、勘驗筆錄可
      稽（前案第一審卷第56頁），是以真正在結婚過程當中，
      實際擔任新郎角色者，始終為被告陳天來，被告乙○○僅
      是隨侍在旁協助結婚儀式之進行而已，足見阮氏妹之真正
      結婚對象係被告陳天來，並非被告乙○○。而被告陳天來
      、乙○○在前案判決確定後，又數次聲請再審，分別經臺
      灣高等法院高雄分院以94年聲再字第31號判決、94年聲再
      字第41號判決、94年聲再字第64號判決駁回再審之聲請在
      案，亦徵諸阮氏妹結婚對象確為陳天來，而非被告乙○○
      。被告上開所辯，無非事後卸責之詞，不足採信。
（三）至於被告提出所謂阮氏妹之母親澄清阮氏妹結婚對象為乙
      ○○之光碟、越南煌美旅店出具被告乙○○與阮氏妹曾於
      92年6月22日至25日投宿該旅店之認證書、阮氏妹與乙○
      ○之合照（本院卷第218-219頁），欲證明阮氏妹結婚對
      象為乙○○；並質疑阮氏妹於93年2月5日向望安分局報案
      之三聯單（本院卷第177頁）中記載被告犯罪時間是92年3
      月，但92年3月時阮氏妹尚未來台，因此阮氏妹所述不實
      云云。惟查，被告所提出光碟攝影對象是否確為阮氏妹之
      母，未經證明，已堪存疑，縱然確為阮氏妹之母，其並非
      婚姻關係之當事人，亦未必明瞭事實真相，其所言可信度
      自堪存疑；又一般旅店僅就房客身分文件審查，並未實際
      查明住房者究為何人，縱然煌美旅店出具之投宿證明形式
      上為真，亦不能證明阮氏妹真正結婚對象為乙○○；而阮
      氏妹固然曾與乙○○拍攝婚紗照片，但阮氏妹當天亦曾與
      陳天來合照（前案警詢卷第18-19頁），且陳天來尚輕摟
      阮氏妹肩膀，為阮氏妹戴耳環，因此，本院仍不能以阮氏
      妹與乙○○之合照，推論兩人有結婚真意。又阮氏妹於93
      年2月5日向望安分局報案之三聯單中，固記載阮氏妹指稱
      被告犯罪時間是92年3月，但阮氏妹當時向警察陳述：在
      越南受陳天來、乙○○詐騙陳天來將辦理離婚之時間係92
      年3月，有警詢筆錄可稽（前案警詢卷第11頁），是故該
      三聯單之記載，亦無違背事理之處。是以，被告所提上開
      事證，均無法據以為有利被告之認定。
（三）又被告固然提出所謂阮氏妹親筆文件（本院卷第180-181
      頁），請求本院傳訊阮氏妹自越南來台作證。惟被告提出
      之上開文件，究係何人、何時書寫，尚無法證明。縱然確
      為阮氏妹親筆書寫，本院由阮氏妹在前案之指述、前案卷
      證所附之結婚光碟、結婚照片，已可明確認定阮氏妹真正
      結婚對象為陳天來。另阮氏妹於前案偵查中陳述時，離案
      發時點較近，較無其他顧慮，可信度極高，且被告在前案
      判決後，曾前往越南試圖與阮氏妹家人建立關係（本院卷
      附第89頁光碟），阮氏妹來台後，縱使翻異前詞，改為對
      有利被告之陳述，其為事後編織假象之可能性極高，亦不
      若其前所述情節可信。本院因而認為無傳訊阮氏妹之必要
      ，附此說明。
（四）綜上所述，被告明知其並未與阮氏妹結婚，確為虛偽之陳
      述。本案事證明確，被告偽證犯行堪以認定。
三、核被告乙○○所為，係犯刑法第168條之偽證罪。爰審酌被
    告於擔任證人作證時，就案情重要事項為虛偽證言，已對國
    家司法審判之調查產生重大危害，使案情真相因此陷於混沌
    不明狀態，嚴重妨害司法正義之實現，幸因承審法官對照其
    他證據，不予採信，而未對司法審判之正確性造成實質損害
    ，及其事後仍飾詞圖辯，態度不佳等一切情狀，量處如主文
    所示之刑，以資懲儆。
據上論斷，應依刑事訴訟法第299條第1項前段，刑法第168條，
判決如主文。
本案經檢察官甲○○到庭執行職務。
中    華    民    國     95    年    6     月   13    日
                  刑事庭  審判長法  官  管安露
                                法  官  陳順輝
                                法  官  李宛玲
以上正本係照原本作成。
如不服本判決，應於判決送達後10日內，向本院提出上訴狀（須
附繕本）。
中    華    民    國    95    年    6     月    13    日
                                書記官  莊茹茵
論罪法條：
刑法第168條：
於執行審判職務之公署審判時或於檢察官偵查時，證人、鑑定人
、通譯於案情有重要關係之事項，供前或供後具結，而為虛偽陳
述者，處七年以下有期徒刑。


司法院資訊處製作；財團法人民間司法改革基金會備份。
